【裁判字號】    97,易,1517
【裁判日期】    971024
【裁判案由】    業務侵占
【裁判全文】
臺灣士林地方法院刑事判決              97年度易字第1517號
公  訴  人  臺灣士林地方法院檢察署檢察官
被      告  丙○○
上列被告因業務侵占案件，經檢察官提起公訴（97年度偵緝字第
782 號），而被告於本院準備程序中就被訴事實為有罪之陳述，
經合議庭評議後，裁定由受命法官獨任進行簡式審判程序，本院
判決如下：
    主  文
丙○○連續意圖為自己不法之所有，而侵占對於業務上所持有之
物，處有期徒刑壹年。緩刑肆年。
    事  實
一、丙○○自民國94年6 月1 日起，受僱於臺北縣汐止市○○○
    路433 號3 樓之鉅灣企業有限公司（下稱：鉅灣公司）擔任
    業務員，負責開發客戶、銷售釣魚相關用品及為公司向客戶
    收取貨款等業務，為從事業務之人。詎竟基於意圖為自己不
    法所有之概括犯意，於94年7 、8 月間某日起至同年10月間
    某日止，藉鉅灣公司向臺灣星光貿易有限公司（下稱：星光
    公司）調度、訂購NEW KURO漁線，轉售予附表編號16及另不
    詳客戶之機會，向各客戶收取貨款後，變易持有為所有之意
    思，連續將所收取之貨款侵占入己，金額共計新臺幣（下同
    ）4 萬4496元；另又承前意圖為自己不法所有之概括犯意，
    自94年9 月26日起至同年11月5 日止，為鉅灣公司銷貨予附
    表編號1 至編號16所示客戶，收取現金或支票貨款後，亦均
    未依規定繳回鉅灣公司，仍變易持有為所有之意思，連續將
    所收取之貨款侵占入己，金額共計27萬6380元（收款時間、
    金額，均詳如附表所示）。嗣星光公司出貨後，遲未能自鉅
    灣公司收得貨款，以及鉅灣公司出貨予附表編號1 至編號16
    等客戶後，再向附表所示客戶收取貨款時，始據附表編號1
    至編號16各客戶覆稱俱已給付貨款，再經對帳後，始悉上情
    。
二、案經鉅灣公司訴由臺灣士林地方法院檢察署檢察官發交臺北
    縣政府警察局汐止分局報告臺灣士林地方法院檢察署檢察官
    偵查起訴。被告於本院準備程序中就被訴事實為有罪之陳述
    ，經合議庭評議後裁定改由受命法官獨任進行簡式審判程序
    。
    理  由
一、本件被告丙○○所犯非死刑、無期徒刑、最輕本刑為3 年以
    上有期徒刑之罪，或高等法院管轄第一審之案件，被告於本
    院準備程序進行中就被訴事實為有罪之陳述，經告以簡式審
    判程序之旨，並聽取檢察官、被告之意見後，經合議庭評議
    後裁定改由受命法官獨任進行簡式審判程序，是本件之證據
    調查，依刑事訴訟法第273 條之2 規定，不受同法第159 條
    第1 項、第161 條之2 、第161 條之3 、第163 條之1 及第
    164 條至第170 條規定之限制，合先敘明。
二、上揭犯罪事實，迭據被告丙○○於檢察官偵查、暨本院準備
    程序及審理時坦承不諱，核與鉅灣公司告訴代理人乙○○指
    述、證人即星光公司業務經理溫宏成所證情節大致相符，復
    有鉅灣公司應收帳款對帳單、附表編號1 至編號16所示客戶
    填具之證明書各1 份、鉅灣公司與星光公司之協議書1 紙、
    被告丙○○寫給鉅灣公司負責人之信件2 紙、被告丙○○所
    簽發之本票12紙（以上均為影本、參見臺灣士林地方法院檢
    察署95年度他字第3821號卷第22頁至第68頁）在卷可佐，足
    認被告任意性自白與事實相符，可以採信。是本件事證明確
    ，被告犯行洵堪認定，應依法論科。
三、按被告行為後，94年2 月2 日修正公布之刑法已於95年7 月
    1 日生效施行，其中第2 條第1 項「行為後法律有變更者，
    適用行為時之法律。但行為後之法律有利於行為人者，適用
    最有利於行為人之法律」之規定，係規範行為後法律變更所
    生新、舊法律比較適用之準據法，並非刑法實體法律，自不
    生行為後法律變更之比較適用問題，故刑法修正施行後，應
    適用該修正後之第2 條第1 項之規定，依「從舊、從輕」之
    原則比較新、舊法律之適用；又比較新舊法時，應就罪刑有
    關之共犯、未遂犯、想像競合犯、牽連犯、連續犯、結合犯
    ，以及累犯加重、自首減輕暨其他法定加減原因（如身分加
    減）與加減例等一切情形，綜其全部罪刑之結果而為比較後
    ，再適用有利於行為人之法律處斷，而不得一部割裂分別適
    用不同之新、舊法（最高法院24年上字第4634號、29年上字
    第964 號判例意旨及最高法院95年度第8 次刑事庭會議決議
    參照）。經查：
  (一)關於連續犯：修正前刑法第56條有關「連續數行為而犯同一
    之罪名者，以一罪論，但得加重其刑至二分之一」之連續犯
    規定，經修正刪除，此刪除雖非犯罪構成要件之變更，但顯
    已影響行為人刑罰之法律效果，自屬法律有變更，而刪除連
    續犯之規定後，被告所犯各罪均應依數罪併罰之規定分論併
    罰，是比較修正前、後法結果，自以適用較有利於被告之行
    為時法律，即修正刪除前刑法第56條之規定論以連續犯。
  (二)關於罰金刑：刑法第336 條第2 項業務侵占罪，其法定刑有
    關罰金部分為得併科（銀元）3000元以下罰金。查刑法分則
    編各罪所定罰金刑之貨幣單位原為銀元，修正前刑法第33條
    第5 款規定：「罰金：1 元（銀元）以上」，而依罰金罰鍰
    提高標準條例規定，就72年6 月26日前修正之刑法部分條文
    罰金數額提高2 至10倍，其後修正者則不提高倍數，並依現
    行法規所定貨幣單位折算新臺幣條例規定，以銀元1 元折算
    新臺幣3 元。修正後刑法第33條第5 款規定：「罰金：新臺
    幣1000元以上，以百元計算之。」，刑法第33條第5 款所定
    罰金貨幣單位經修正為新臺幣後，刑法分則各罪所定罰金刑
    之貨幣單位亦應配合修正為新臺幣，為使刑法分則編各罪所
    定罰金之最高數額與刑法修正前趨於一致，乃增訂刑法施行
    法第1 條之1 ：「中華民國94 年1月7 日刑法修正施行後，
    刑法分則編所定罰金之貨幣單位為新臺幣。94年1 月7 日刑
    法修正時，刑法分則編未修正之條文定有罰金者，自94年1
    月7 日刑法修正施行後，就其所定數額提高為30倍。但72年
    6 月26日至94年1 月7日 新增或修正之條文，就其所定數額
    提高為3 倍」。從而，刑法修正後刑法分則編各罪所定罰金
    刑之最高數額，適用刑法施行法第1 條之1 之規定後，並無
    不同，即對被告並無有利或不利之情形，應依一般法律適用
    原則，適用裁判時之法律，即刑法施行法第1 條之1 之規定
    （最高法院95年11月7 日95年度第21次刑庭會議決議參照）
    。惟修正後刑法第33條第5 款所定罰金刑最低數額，較之修
    正前提高，自以修正前刑法第33條第5 款規定有利於被告。
  (三)綜上比較新舊法之結果，依修正後刑法第2 條第1 項前段規
    定適用修正刪除前刑法第56條、修正前第33條第5 款之規定
    ，對被告較為有利，自應全部適用修正前刑法相關規定論處
    。
四、按刑法上所謂業務，係指個人基於其社會地位繼續反覆所執
    行之事務，其主要部分之業務固不待論，即為完成主要業務
    所附隨之準備工作與輔助事務，亦應包括在內（最高法院71
    年臺上字第1550號判例意旨參照）。查被告丙○○受僱於鉅
    灣公司，負責開發客戶、銷售釣魚相關用品及收取客戶貨款
    等業務，確為從事業務之人，而其經手之貨款，則係被告業
    務上所持有之物，是被告將其業務上收取之款項，變易持有
    為所有，侵占入己，核其所為，係犯刑法第336 條第2 項之
    業務侵占罪。又被告先後多次業務侵占之犯行，時間緊接，
    方法相同，觸犯構成要件相同之罪名，顯係基於概括犯意而
    為之，應依修正刪除前刑法第56條連續犯之規定論以一罪，
    並加重其刑。爰審酌被告於鉅灣公司任職期間，不思循正當
    途徑為公司謀求利益，竟利用鉅灣公司對於其之信任，將出
    售貨物所得貨款侵占入己，侵占所得數額達30萬餘元，犯罪
    所生損害並非輕微。惟念被告始終坦承犯行，顯然知錯，又
    已與被害人達成和解，並當庭提出28萬元予鉅灣公司告訴代
    理人乙○○，有本院97年10月7 日審判筆錄在卷可稽，以及
    其品行、生活狀況、智識程度等一切情狀，量處如主文所示
    之刑。
五、次按中華民國九十六年罪犯減刑條例業經立法院制定，並由
    總統於96年7 月4 日公布，自96年7 月16日起生效。查本件
    被告犯罪時間雖在96年4 月24日以前，惟被告曾為臺灣士林
    地方法院檢察署檢察官於96年6 月5 日依法發布通緝，嗣遲
    至97年7 月10日始自行到案接受偵查，有該署96年6 月5 日
    甲○清偵守緝字第1226號通緝書、97年7 月10日甲○清偵守
    銷字第1514號撤銷通緝書各1 份在卷可稽，參諸前引條例第
    5 條：「本條例施行前，經通緝而未於中華民國96年12月31
    日以前自動歸案接受偵查、審判或執行者，不得依本條例減
    刑」之規定，即不得減刑，附此敘明。
六、末按刑法第74條有關緩刑宣告之規定，雖亦於94年2 月2 日
    總統令修正公布，並於95年7 月1 日施行，然因緩刑之條件
    並非針對行為而設，而係著重「裁判時」是否合於緩刑之要
    件，自應直接適用修正後刑法第74條之規定，是犯罪在刑法
    前開修正施行前，而於施行後裁判，則其緩刑之宣告，應適
    用修正後刑法第74條之規定（最高法院95年第8 次刑事庭會
    議決議參照）。查被告前曾因故意犯詐欺罪，為臺灣臺北地
    方法院以83年度易字第923 號判決處有期徒刑5 月，於83年
    5 月24日經臺灣高等法院駁回上訴確定，並於83年12月26日
    執行完畢，翌日出監，其受有期徒刑執行完畢後5 年內，未
    曾因故意犯罪受有期徒刑以上刑之宣告，有臺灣高等法院被
    告前案紀錄表1 份在卷可考，其因一時失慮，致罹刑章，事
    後已坦承犯行，且已與告訴人鉅灣公司達成和解，並按約履
    行，堪認非無悔意，經此偵、審程序及科刑之教訓，當能知
    所警惕，信無再犯之虞，本院因認上開宣告刑以暫不執行為
    適當，爰依刑法第74條第1 項第2 款規定，併予宣告緩刑4
    年，用啟自新。
據上論斷，應依刑事訴訟法第273 條之1 第1 項、第299 條第1
項前段，刑法第2 條第1 項前段、第336 條第2 項、第74條第1
項第2 款、修正刪除前刑法第56條，刑法施行法第1 條之1 ，判
決如主文。
本案經檢察官鄭富城到庭執行職務。
中    華    民    國    97    年    10    月    24    日
                  刑事第五庭法  官  許辰舟
以上正本證明與原本無異。
如不服本判決應於判決送達後10日內向本院提出上訴狀。
                            書記官  李典育
中    華    民    國    97    年    10    月    24    日
附錄本案論罪科刑法條之依據：
中華民國刑法第336條第2 項
（公務公益侵占罪、業務侵占罪）
對於業務上所持有之物，犯前條第 1 項之罪者，處 6 月以上
5 年以下有期徒刑，得併科 3 千元以下罰金。
附表
┌───┬──────┬────────┬───────┐
│編號  │收款時間    │店名            │貨款金額      │
├───┼──────┼────────┼───────┤
│一    │94年9月26日 │嘉義海天龍      │2萬5,500元    │
├───┼──────┼────────┼───────┤
│二    │94年9月27日 │布袋釣魚人      │1,900元       │
├───┼──────┼────────┼───────┤
│三    │94年10月12日│新竹全球        │4,500元       │
├───┼──────┼────────┼───────┤
│四    │94年10月12日│新竹南寮        │1,000元       │
├───┼──────┼────────┼───────┤
│五    │94年10月13日│竹北大海        │3,100元       │
├───┼──────┼────────┼───────┤
│六    │94年10月13日│中壢名豪        │7,300元       │
├───┼──────┼────────┼───────┤
│七    │94年10月15日│龍潭東昌        │5萬9,400元    │
├───┼──────┼────────┼───────┤
│八    │94年10月17日│新屋優美        │7,100元       │
├───┼──────┼────────┼───────┤
│九    │94年10月21日│佳裡和順        │1,300元       │
├───┼──────┼────────┼───────┤
│十    │94年10月23日│高雄光輝        │2萬3,300元    │
├───┼──────┼────────┼───────┤
│十一  │94年10月23日│小港南友        │1萬4,200元    │
├───┼──────┼────────┼───────┤
│十二  │94年10月25日│潮洲統一        │2,130元       │
├───┼──────┼────────┼───────┤
│十三  │94年10月27日│臺南釣友        │4,600元       │
├───┼──────┼────────┼───────┤
│十四  │94年10月27日│彌陀永立        │850元         │
├───┼──────┼────────┼───────┤
│十五  │94年10月29日│岡山東區        │6,000元       │
├───┼──────┼────────┼───────┤
│十六  │94年11月5日 │五股長弘        │11萬4,200元   │
└───┴──────┴────────┴───────┘


司法院資訊處製作；財團法人民間司法改革基金會備份。
